【裁判字號】    89,訴,99
【裁判日期】    900227
【裁判案由】    有關土地登記事務
【裁判全文】
高雄高等行政法院判決                                八十九年度訴字第九九號
                              .
    原      告  甲○
                乙○
    共      同
    訴訟代理人  丁○○
    被      告  雲林縣政府
    代  表  人  丙○○縣長
    訴訟代理人  戊○○
右當事人間因有關土地登記事務事件，原告不服內政部中華民國八十九年六月二十八
日台內訴字第八九○四八一七號再訴願決定，提起行政訴訟。本院判決如左：
    主  文
原告之訴駁回。
訴訟費用由原告負擔。
    事  實
一、事實概要：
    原告共有坐落雲林縣元長鄉○○段第一二九地號土地，面積○‧二五二九公頃（
    甲○應有部分二五二九○分之二○五三五、乙○應有部分二五二九○分之四七五
    五），參加雲林縣八十六年度鹿寮農地重劃，因原告土地屬於村莊內土地，重劃
    後被告乃將原告之土地按原位置分配為義天段第四一九地號，惟仍按土地登記簿
    謄本所記載之應有部分維持共有，並以八十六年十月九日府地劃字第八六○七三
    ○○七一一號公告重劃土地分配之結果，公告日期自八十六年十月十四日起至八
    十六年十一月十三日止。原告於公告期滿後多次向被告陳情，要求將渠等受分配
    之土地分割為面積相等之二筆土地，並登記為個別所有。嗣經被告同意將義天段
    第四一九地號分割為義天段第四一九地號及第四一九之一地號二筆面積相等土地
    ，惟各筆土地仍按原告之原應有部分維持共有。原告以重劃後仍維持共有關係，
    影響其權益甚至鉅，仍表不服。案經被告報請前台灣省政府地政處未獲允准，乃
    以八十八年六月十七日府地劃字第八八○○○五五四九二號函否准原告之請求。
    原告不服，復循序提起訴願、再訴願，均遞遭決定駁回，乃提起本件行政訴訟。
二、兩造聲明：
  (一)原告聲明求為判決：
    (1)再訴願、訴願決定及原處分均撤銷。
    (2)訴訟費用由被告負擔。
  (二)被告聲明求為判決：
    如主文所示。
三、兩造之爭點：
    原告共有之土地參加被告主辦之農地重劃，得否依渠等協議，將應有部分並不相
    同之共有土地，請求主管機關於辦理農地重劃時，逕將其受分配之土地分割為面
    積相等之二筆土地，並登記為個別所有，此為兩造爭執之所在。
  甲、原告主張之理由：
    1.按「重劃區村莊內土地之分配，依左列規定辦理：．．．四、村莊分配區共有
      土地如經全部共有人書面協議分割且指界者，得分配為個人所有。」，農地重
      劃條例施行細則第三十八條第四款定有明文。
    2.原告共有之系爭雲林縣義天段第四一九地號土地，業於八十六年十月十四日公
      告分割增為第四一九地號及第四一九之一地號兩筆，由此可證系爭土地已符合
      「村莊分配區共有土地如經全部共有人書面協議分割且指界者，得分配為個人
      所有」之規定，其得分配予原告個人所有甚明。本件被告於農地重劃時，其地
      籍調查表有詳載原告各共有人之指界，且原告在農地重劃期間，即附上分割協
      議書提出申請，並非如被告所稱原告係在重劃農地公告期滿後才提出共有土地
      分割之申請。被告一再以土地重劃條例第二十六、二十七條函覆原告，顯然曲
      解法律涵意。
    3.又被告稱如將系爭土地分割為面積相等之二筆土地，有涉及土地增值稅課稅問
      題云云，然依雲林縣稅捐稽徵處八七雲稅財字第○三六九九二函釋，其依農地
      重劃條例施行細則第三十八條規定分配土地者，並無課徵土地增值稅之問題。
    4.被告駁回原告之申請，並無理由，爰請將再訴願、訴願決定及原處分均撤銷。
  乙、被告主張之理由：
    1.按農地重劃條例第十八條規定：「重劃區內之土地，均應參加分配，其土地標
      示及權利均以開始辦理分配日之前一日土地登記簿上所記載者為準；．．．」
      另同條例第二十六條規定：「土地所有權人對於重劃區土地之分配如有異議，
      應於公告期間向該管直轄市或縣（市）主管機關以書面提出．．．」，查本案
      原告提出異議陳情之日期皆於土地分配結果公告期滿之後，且其陳情內容係要
      求將重劃後分配之土地分割為面積相等之二筆土地，並登記為個別所有，核與
      「農地重劃條例」第十八條、第二十六條規定未合。又鑑於原告請求將重劃後
      分配土地分割為面積相等之二筆土地，並登記為個別所有，因涉及產權移轉賦
      稅問題，故被告於八十八年五月二十七日以八八府地劃字第八八○○○四四五
      五二號函請示前台灣省政府地政處，經該處於八十八年六月七日以地五字第二
      六九四五號函核示：本案業經土地分配結果公告及標示變更登記完畢，共有人
      要求重劃分配應有部分額調整為各二分之一並分配為個人所有，核與農地重劃
      條例第二十七條、土地法第四十三條規定未合，原處分並無不妥，應予維持。
      被告即以八十八年六月十七日府地劃字第八八○○○五五四九二號函知原告，
      否准其請求。
    2.綜上論結，被告處理本案原告之請求並無違法或不當情事，原告之訴顯無理由
      ，爰請駁回原告之訴。
    理  由
一、被告未於言詞辯論期日到場（註：被告到場時，言詞辯論業已終結），核無行政
    訴訟法第二百十八條準用民事訴訟法第三百八十六條各款所列情形，爰依原告之
    聲請，由其一造辯論而為判決，合先明。
二、按「重劃區內之土地，均應參加分配，其土地標示及權利均以開始辦理分配日之
    前一日土地登記簿上所記載者為準；．．．」、「直轄市或縣（市）主管機關於
    辦理土地分配完畢後，應即將分配結果，於重劃區所在地鄉（鎮、市、區）公所
    或重劃區之適當處所公告之，並以書面分別通知土地所有權人、承租人、承墾人
    與他項權利人。前項公告期間為三十日。」、「土地所有權人對於重劃區土地之
    分配如有異議，應於公告期間向該管直轄市或縣（市）主管機關以書面提出，該
    管直轄市或縣（市）主管機關應予查處。．．．」，農地重劃條例第十八條、第
    二十五條及第二十六條第一項分別定有明文。
三、查本件原告共有坐落雲林縣元長鄉○○段一二九地號土地，面積○‧二五二九公
    頃（原告甲○應有部分二五二九○分之二○五三五、原告乙○應有部分二五二九
    ○分之四七五五），參加雲林縣八十六年度鹿寮農地重劃，因原告土地屬於村莊
    內土地，重劃後被告乃將原告之土地按原位置分配為義天段第四一九地號，惟仍
    按土地登記簿謄本所記載之應有部分維持共有，並以八十六年十月九日府地劃字
    第八六○七三○○七一一號公告重劃土地分配之結果（公告日期自八十六年十月
    十四日起至八十六年十一月十三日止）。嗣經原告陳情要求將上開分配之土地逕
    分割為面積相等之二筆土地，並登記為個別所有，被告以無案例可循，乃再將義
    天段第四一九地號分割為義天段第四一九地號及第四一九之一地號二筆面積相等
    土地，惟各筆土地仍按原告之原應有部分維持共有等情，為兩造所不爭，堪信為
    真實。
四、本件原告雖主張系爭土地乃係重劃區村莊內之土地，原告既已達成協議，則依照
    農地重劃條例施行細則第三十八條第四款規定，其請求被告於重劃後將上開分配
    之土地逕分割為面積相等之二筆土地，並登記為個別所有，被告應予准許云云，
    惟查：原告原共有坐落雲林縣元長鄉○○段第一二九地號土地，其中甲○應有部
    分為二五二九○分之二○五三五，另乙○應有部分為二五二九○分之四七五五，
    則依農地重劃條例第三十八條第四款規定「重劃區內之土地，均應參加分配，其
    土地標示及權利均以開始辦理分配日之前一日土地登記簿上所記載者為準．．」
    ，是被告以原告土地屬於村莊內土地，重劃後乃將原告之土地按原位置分配為義
    天段第四一九地號，惟仍按土地登記簿謄本所記載之應有部分維持共有，依法洵
    無不合。又農地重劃條例施行細則第三十八條第四款雖規定：「重劃區村莊內土
    地之分配，依左列規定辦理：．．．四、村莊分配區共有土地如經全部共有人書
    面協議分割且指界者，得分配為個人所有。」，然此「得分配為個人所有」之情
    形，乃係指縣（市）主管機關於辦理農地重劃時，於共有人出具協議分割書並指
    界後，登記機關得按土地登記簿謄本記載之應有部分計算所得之面積予以分配，
    並將分配後之土地逕登記為個人單獨所有而言。至若農地重劃時，縱共有人彼此
    協議，同意移轉部分之土地產權予他共有人，則登記機關仍不得依共有人之請求
    而按照移轉後之應有部分計算所得之面積，逕將土地分配予個人單獨所有。蓋值
    此情形，因共有人間之應有部分業已發生變動，事涉土地增值稅之課徵，自無該
    條款之適用。再者，同條第五款及第六款雖有規定村莊分配區土地辦理分配後，
    所有權人分配面積減少或增加時，應如何以分配之土地補足、扣減或補償、繳納
    差額地價等方式處理，然此乃係針對土地辦理分配後，其原土地所有權人分配之
    土地與土地登地簿謄本登記之面積發生差異之情形而為規定，殊不包括共有人相
    互間因基於協議而移轉部分之土地產權予他共有人，致生所有權互有增減之情形
    在內。茲查原告於農地重劃前，其共有土地之應有部分既非相同，縱其提出分割
    協議書，請求被告於重劃後將渠等受分配之土地逕分割為面積相等之二筆土地，
    並登記為個別所有，則揆諸上開說明，尚難認為有理由。被告未准許原告之請求
    ，並無違誤。原告主張依照農地重劃條例施行細則第三十八條第四款規定，被告
    應准許其請求云云，容有誤解。
五、又法律對於行政處分之成立及效力規定，如設有一定之公告程序及公告期間者，
    則此項公告程序及公告期間乃所以使利害關係人得為爭訟之期間，苟利害關係人
    有異議而不於此期間提出，公告期間一經屆滿，即不容再有爭執，為處分之行政
    機關嗣後如非發見原處分有顯然明白重大錯誤應予撤銷之重大理由，亦不可輕予
    變更。經查農地重劃條例第五章（自第十八條起至第二十八條止），乃按參加分
    配、分配之方法、分配成果之公告及不服分配之異議等程序規定。其中第二十二
    條係規定分配之方法，乃重劃程序之階段行為，為期分配之公平，進而有第二十
    五條及第二十六條之分配結果之公告及通知，與對於分配異議之程序，亦即土地
    所有權人對於分配如有異議，應於公告期間提出，由主管機關予以查處，涉及他
    人權利者，並應通知其權利人予以調處，不服調處應當場表示異議，於五日內報
    請上級機關裁決之。顯見上開規定旨在對於農地重劃，期其及早確定，以杜紛爭
    而設。本件原告原共有之土地參加雲林縣八十六年度鹿寮農地重劃，重劃後被告
    乃將原告之土地按原位置分配為義天段四一九地號，惟仍按土地登記簿謄本所記
    載之應有部分維持共有，並以八十六年十月九日府地劃字第八六○七三○○七一
    一號公告重劃土地分配之成果，公告日期自八十六年十月十四日起至八十六年十
    一月十三日止。是原告如對前開分配成果如有異議，自應依法於公告期間內向該
    管縣（市）主管機關以書面提出，詎原告未循此途徑而提出異議，致前揭分配成
    果公告確定，並經變更標示及所有權登記完畢在案。準此，原告對此分配結果，
    參照首揭說明，即不容再有所爭執。從而被告以本案之農地重劃業經其將土地分
    配結果予以公告確定及標示變更、登記完畢在案，而否准原告請求將其分配之土
    地逕分割為面積相等之二筆土地，尚非無據。
六、綜上所述，原告請求被告將其分配之土地逕分割為面積相等之二筆土地，依法不
    合。被告否准其請求，認事用法，洵無違誤。一再訴願決定予以維持，亦無不合
    。原告起訴請求撤銷原處分及訴願、再訴願決定，並無理由，應予駁回。
七、據上論結，本件原告之訴為無理由，爰依行政訴訟法第二百十八條、第一百九十
    五條第一項後段、第九十八條第三項前段、民事訴訟法第三百八十五條第一項前
    段，判決如主文。
中      華      民      國      九十    年      二    月      二十七    日
                                    高雄高等行政法院第三庭
                                            審判長法  官  林  茂  權
                                                  法  官  蘇  秋  津
                                                  法  官  邱  政  強
右為正本係照原本作成。
如不服本判決，應於送達後二十日內，向本院提出上訴狀並表明上訴理由，如於本判決
宣示後送達前提起上訴者，應於判決送達後二十日內補提上訴理由書（須按他造當事人
人數附繕本）。
中      華      民      國      九十    年      三    月        五      日
                                              法院書記官  涂  瓔  純


司法院資訊處製作；財團法人民間司法改革基金會備份。
